【裁判字號】    89,台上,1160
【裁判日期】    890519
【裁判案由】    塗銷所有權移轉登記
【裁判全文】
最高法院民事判決                              八十九年度台上字第一一六○號
    上 訴 人  甲 ○ ○
    被上訴人  丙 ○ ○
              乙○○○
右當事人間請求塗銷所有權移轉登記事件，上訴人對於中華民國八十八年三月一日台
灣高等法院高雄分院第二審判決（八十七年度重上字第八二號），提起上訴，本院判
決如左：
    主  文
上訴駁回。
第三審訴訟費用由上訴人負擔。
    理  由
本件上訴人主張：伊以所有坐落高雄縣內門鄉○○○段二八五、二六二之一、二六一
之一、二三九、二三八之四、二三八之三號土地六筆（下稱系爭六筆土地）為抵押，
於民國七十八年間向被上訴人丙○○分別借款新台幣（下同）三百萬元及三百二十七
萬元，詎被上訴人丙○○竟與代書即訴外人陳信宏相互勾結，要求伊就抵押權設定，
及借款共六百二十七萬元之清償方式，脅迫伊與其訂立：「該六筆土地在兩個月之期
限內，即至七十九年六月四日之前，伊若無法以超過六百二十七萬元之價金賣出時，
該六筆土地始得歸丙○○所有」等條件之切結書，於七十九年四月間，被上訴人丙○
○乘伊外出工作不在家之際，竟命其子蔡長昇向伊妻王素局騙取伊之印鑑章；被上訴
人丙○○與代書陳信宏於騙取伊之印鑑印章後，以其手中既有該印鑑章、印鑑證明書
，又握有伊系爭六筆土地之所有權狀，乃於七十九年五月一日偽造「土地買賣所有權
契約書」（以下簡稱系爭契約）兩紙，並於同年八月十三日向地政機關為系爭六筆土
地移轉登記給被上訴人丙○○，被上訴人丙○○並將上開系爭六筆土地中之二三九號
、二三八之三號、二三八之四號三筆土地於八十一年八月十三日移轉登記於訴外人莊
洪樟，莊洪樟於八十三年五月三十日復將該三筆土地移轉登記於被上訴人乙○○○等
情。求為確認系爭契約係偽造，並命被上訴人將七十九年八月十三日所為所有權移轉
登記予以塗銷之判決。
被上訴人丙○○則以：系爭六筆土地之買賣出於上訴人之同意，兩造並委由代書陳信
宏辦理移轉過戶之一切事宜，系爭契約二紙非伊片面偽造。且伊未於七十九年四月間
，命其子蔡長昇向上訴人之妻王素局騙取上訴人之印鑑章，上訴人係因向伊借款六百
二十七萬元，無法清償，始於七十九年四月四日與伊協議，同意將系爭六筆土地，作
價四百萬元賣與伊，以抵償上訴人前開積欠伊之借款。惟上訴人希望能賣到更高之價
錢，因此要求伊給其二個月期間賣賣看，如果能賣出，就以價金償付債務，並由伊直
接將土地過戶給買受人，如無法賣出，該土地歸伊所有，經伊同意後，雙方簽立切結
書。系爭契約書二紙，其上之「甲○○」印文，係上訴人於七十九年四月四日簽立切
結書時親自蓋章等語；被上訴人乙○○○則以：伊向被上訴人丙○○買系爭六筆土地
中之三筆土地，係經訴外人莊洪樟、林新泰介紹所買受，買賣土地之五百多萬元價金
，皆是由伊夫葉志成開票支付，伊不知上訴人與被上訴人丙○○對系爭六筆土地有產
權糾紛，伊是善意買受人等語。資為抗辯。
原審審理結果，以：上訴人主張，系爭契約二紙係為偽造之事實，固據其提出七十九
年五月一日之土地買賣所有權移轉契約書、切結書、存證信函、高雄縣旗山地政事務
所函文各一件，並舉證人王素局為證。惟此為被上訴人丙○○所否認，並以前揭情詞
置辯。查，證人蔡長昇在第一審到庭證稱：七十九年期間，其並未至上訴人家中向上
訴人之妻王素局拿取上訴人之印鑑章，其從未去過上訴人家中，亦不認識王素局等情
，已據其證述在卷。又「……過戶時甲○○有點後悔，說那些土地不止四百萬元，才
約定好先再給他二個月賣賣看，如能賣出，就直接由丙○○過戶給買受人，當場辦理
過戶之印鑑等證件，都是甲○○自己帶來的」等情，復據證人蔡鐘棋於第一審依職權
調取之八十三年度自字第八四號刑事卷中證述甚明（參見該卷八十三年四月十九日及
同年六月二十八日之筆錄）。且上訴人於向台灣高雄地方法院提起八十三年度自字第
二二號及第八四號背信罪之自訴案中，在自訴書中均自陳系爭六筆土地係被上訴人丙
○○與訴外人陳信宏利用上訴人委託辦理土地過戶之便（另外之三筆土地），偽造系
爭二紙買賣契約，此經第一審調取該刑事卷核閱屬實，並有台灣高等法院高雄分院八
十三年度上訴字第二二三五號、八十三年度上訴字第二二九四號刑事判決書在卷可參
。上訴人既於該二件刑事案訴訟過程中，自始至終均未主張其印鑑章係受蔡長昇騙取
，其於本案中始復另行主張此情，此不僅與上開證人蔡鐘棋之證言不符，亦與上訴人
於自訴案中所陳事實，諸多不符。況上訴人對蔡長昇於七十九年四月間，向其妻王素
局騙取上訴人之印鑑章，並進而由被上訴人丙○○與代書陳信宏利用該騙取之印鑑章
，偽造系爭契約二紙等情，向台灣高雄地方法院檢察署提起告訴，惟有關蔡長昇涉及
詐欺罪嫌部分，業經台灣高雄地方法院檢察署檢察官於八十六年偵字第一二三一號、
三八七三號、六○七七號為不起訴處分，復經台灣高等法院高雄分院檢察署八十六年
議字第九四四號為駁回再議處分確定，此有不起訴處分書二紙在卷可憑。又被上訴人
丙○○及訴外人陳信宏對有關系爭六筆土地被訴侵占、背信、詐欺及偽造文書等罪部
分，並經台灣高雄地方法院八十三年度自字第八四號、台灣高等法院高雄分院八十三
年度上訴字第二二三五號、最高法院八十四年度台上字第一二九三號；台灣高雄地方
法院八十三年度自字第二二號、台灣高等法院高雄分院八十三年度上訴字第二二九四
號、最高法院八十四年度台上字第九五四號、台灣高等法院高雄分院八十四年度上更
(一)字第四七號等刑事判決，判決被上訴人丙○○無罪確定，此有各該判決書在卷可證
。另從上訴人與被上訴人丙○○於七十九年四月四日所立切結書之內容係記載：「立
切結書人甲○○茲切結登記丙○○土地（系爭六筆土地）限二個月內由甲○○出售，
所得價款應優先償付丙○○六百二十七萬元正，如期限屆滿該六筆土地無出售則無條
件將六筆土地歸丙○○所有，價款不足丙○○債權金額六百二十七萬元正，甲○○不
得出售，不得有異議」等語觀之，應認上訴人於簽署該切結書時，顯已同意將系爭六
筆土地先過戶登記於被上訴人丙○○，只是兩造附有上訴人得於切結書簽立時起二個
月內自行以高於六百二十七萬元價格出賣之條件，若屆期未賣出，該系爭六筆土地即
以上訴人積欠被上訴人丙○○之六百二十七萬元之價金充當買賣土地之價金。是以，
從上開切結書之內容觀之，上訴人既已同意將系爭六筆土地以最低為六百二十七萬元
之價格出賣給被上訴人丙○○或第三人（上訴人自行出賣時），被上訴人丙○○即無
偽造系爭二紙買賣契約之必要，是被上訴人丙○○所辯：系爭二紙買賣契約書上印鑑
章係上訴人於簽立切結書後，當場蓋於該二紙契約等語，尚堪採信。按「如有用印章
代簽名者，其蓋章與簽名生同等之效力」，民法第三條第二項定有明文。本件系爭契
約書二紙既有上訴人「甲○○」印鑑章所蓋之印文於其上，依上開法條規定，該契約
書即無待上訴人親自簽名即生效力。上訴人既無法舉證系爭契約書上之印鑑章係遭盜
用，自難僅憑系爭契約書無上訴人親自簽名，即採信上訴人認該契約書係偽造之主張
。次按「附解除條件之法律行為於條件成就時，失其效力」、「因條件成就而受不利
益之當事人，如以不正當行為阻其條件之成就者，視為條件已成就」，民法第九十九
條第二項、同法第一百零一條第一項定有明文。本件上訴人雖另主張依七十九年四月
四日切結書，其內容係附停止條件之法律行為，被上訴人丙○○以上開不正當行為促
其條件成就，依法律規定，應視為條件不成就，切結書內容所言屆期系爭六筆土地歸
被上訴人丙○○所有，自不能生「所有權變更」之效力等情。惟查，上訴人無法舉證
系爭二紙契約書上之印鑑章係遭被上訴人騙取及盜用等情，前已論述甚明，是上訴人
主張被上訴人丙○○以不正當行為促使停止條件成就等語，尚屬無據。況且，依切結
書記載之內容觀之，上訴人既已同意將系爭六筆土地先過戶登記給被上訴人丙○○，
只是兩造附有上訴人得於切結書簽立時起二個月內自行以高於六百二十七萬元價格出
賣給第三人之解除條件而已，是依上開法律規定，其應屬附解除條件之法律行為（上
訴人謂切結書記載之內容，係停止條件，尚有誤會）。而上訴人迄未舉證其有將系爭
六筆土地於簽約時起二個月內，以高於六百二十七萬元價格自行出賣之事實，其空言
泛指被上訴人丙○○以不正當行為阻其「條件」（自行出賣系爭六筆土地）之成就，
六筆土地系爭契約二紙不生所有權移轉變更之效力等語，委無足取。另上訴人雖舉證
存證信函一紙，證明其印鑑章受蔡長昇騙取。惟存證信函係上訴人單方面所製作，其
信函之內容，尚不足以證明蔡長昇確有騙取印章之事實。另證人王素局係上訴人之妻
，其證言不免有偏頗之虞，且與上開論述，諸多不符，是其證言，尚難採信。復按「
當事人主張有利於己之事實，就其事實有舉證責任」，民事訴訟法第二百七十七條定
有明文。據上所述，上訴人既無法舉證系爭契約二紙係被上訴人丙○○所偽造，依上
開法條規定，上訴人訴請確認被上訴人丙○○於七十九年五月一日製作系爭六筆土地
之「土地買賣所有權移轉契約書」兩紙，係出於被上訴人丙○○偽造等情，要無可取
。此外，上訴人主張：兩造間對於系爭六筆土地之買賣，因未具書面之要式性，而不
生效力。且兩造間對於系爭六筆土地之買賣，係為民法第八百七十三條第二項之流質
契約，應屬無效……等語，乃係主張兩造間買賣關係不存在，與本件起訴主張確認卷
附兩造間就系爭六筆土地之二紙產權移轉證書，即「土地買賣所有權移轉契約書」為
偽造，係確認證書（「土地買賣所有權移轉契約書」）真偽之訴無關。況兩造間對於
系爭六筆土地之買賣，已簽立「土地買賣所有權移轉契約書」有效成立已如前述，而
民法第八百七十三條第二項：「約定於債權已屆清償期，而未為清償時，抵押物之所
有權移屬於抵押權人者，其約定為無效」。關於流質契約禁止之規定，其立法理由乃
在保護債務人，免因一時借款之急迫，以高價之物而供小額債權之擔保，而預先約定
於清償不能時，不得不忍受所有權之喪失而蒙重大之不利，並非在禁止債務人於債務
不能清償時，為免拍賣損失，將抵押物作價出賣與抵押權人，此由最高法院七十二年
度台上字第二六一號判決：「約定於債權已屆清償期而未清償時，抵押物之所有權移
屬於抵押權人者，其約定為無效，固為民法第八百七十三條第二項所明定，惟在抵押
期限未屆滿前，將抵押物出賣與抵押權人，則不在禁止之列」，及最高法院七十二年
度台上字第四八九○號判決：「債務人以所欠借款債務作為房屋價金，與債權人訂立
買賣契約者，除其約定之內容含有流質契約之性質外，尚難謂為無效」甚明。本件上
訴人係於借款之後，明知日後無法清償，故於嗣後另與被上訴人丙○○為買賣土地之
約定，與民法第八百七十三條第二項禁止債權人趁人急迫，預先於債務人借款時為流
質契約之約定，並不相同。又被上訴人乙○○○向丙○○購買系爭六筆土地中之三筆
時，該土地既登記為丙○○所有，被上訴人依土地法第四十三條規定信賴該登記，而
向被上訴人丙○○買受，自屬善意之第三人，上訴人訴請塗銷該登記，顯無理由。從
而，本件上訴人之請求，於法無據，不應准許云云。為其心證之所由得，並說明兩造
其餘攻擊防禦方法不予審酌之理由，爰將第一審所為上訴人敗訴之判決予以維持，駁
回其上訴，於法核無違誤。末查，被上訴人於第一審辯稱，依據切結書之記載：「立
切結書人甲○○，茲切結登記丙○○土地（地號二三八－三、二三八－四、二三九、
二六一－一、二六二－一、二八五）限二個月內由甲○○出售」等語，既稱「登記丙
○○土地」，足見原告（即上訴人）同意將該土地登記為伊名義……云云（見一審卷
二六六頁反面、二六七頁正面），原審據之為裁判依據，並無認作主張之情事。另上
訴人提出台灣高雄地方法院檢察署八十七年度偵字第三二一七號起訴書影本，係上訴
第三審後所提出之新事實、新證據，依法本院不予審酌。上訴論旨，猶執陳詞，就原
審取捨證據、認定事實之職權行使，指摘原判決違背法令，求予廢棄，非有理由。
據上論結，本件上訴為無理由。依民事訴訟法第四百八十一條、第四百四十九條第一
項、第七十八條，判決如主文。
中      華      民      國    八十九    年      五      月     十九     日
                              最高法院民事第三庭
                                  審判長法官  范  秉  閣
                                        法官  朱  建  男
                                        法官  許  澍  林
                                        法官  鄭  玉  山
                                        法官  李  慧  兒
      右正本證明與原本無異
                                              書  記  官
中      華      民      國    八十九    年      六      月      二      日


司法院資訊處製作；財團法人民間司法改革基金會備份。
